【裁判字號】    99,上易,456
【裁判日期】    991012
【裁判案由】    返還借款
【裁判全文】
臺灣高等法院民事判決                 99年度上易字第456號
上  訴  人    乙○○
兼法定代理人  甲○○
共      同
訴訟代理人    楊雅棠律師
被上訴人      丙○○
訴訟代理人    賴玉梅律師
              周福珊律師
              王嘉斌律師
上列當事人間請求返還借款等事件，上訴人對於中華民國99年3
月26日臺灣板橋地方法院98年度訴字第2628號第一審判決提起上
訴，經本院於99年10月5日言詞辯論終結，判決如下：
    主      文
原判決關於命上訴人連帶給付超過新台幣參拾陸萬元本息部分，
及該部分假執行之宣告，暨命上訴人負擔訴訟費用之裁判均廢棄
。
上開廢棄部分，被上訴人在第一審之訴及其假執行之聲請均駁回
。
其餘上訴駁回。
第一審關於命上訴人負擔訴訟費用部分及第二審訴訟費用由被上
訴人負擔十分之六，餘由上訴人連帶負擔。
    事實及理由
一、被上訴人主張：上訴人之被繼承人簡瑞坤係被上訴人之胞兄
    ，簡瑞坤生前因信用不佳無法向銀行貸得款項，於民國（下
    同）93年6月3日借用被上訴人之名義擔任借款人，向誠泰商
    業銀行（嗣與臺灣新光商業銀行合併後更名為臺灣新光商業
    銀行－下稱台灣新光銀行）土城分行借款新臺幣（下同）36
    萬元（下稱系爭36萬元借款），借款期間自93年6月3日起至
    95年5月31日止，惟簡瑞坤未為清償，被上訴人乃先後於94
    年6月21日、95年6月5日各清償12萬元、24萬元，而清償完
    畢。另簡瑞坤於93年10月1日借用訴外人簡旭運之名義擔任
    借款人，由被上訴人及其配偶賴美玉為連帶保證人，向臺灣
    中小企業銀行樹林分行借款60萬元（下稱系爭60萬元借款）
    ，借款期間自93年10月1日起至103年9月30日止，簡瑞坤亦
    未清償，被上訴人遂基於連帶保證人之地位向臺灣中小企業
    銀行樹林分行清償完畢。簡瑞坤已於96年6月14日死亡，上
    訴人為其全體繼承人，均無拋棄繼承之情事，自應繼承簡瑞
    坤之債務。爰就系爭36萬元借款部分，依委任、無因管理、
    消費借貸（以上法律關係請求法院擇一）及繼承之法律關係
    ；就系爭60萬元借款部分，依委任、無因管理、連帶保證、
    消費借貸（以上法律關係請求法院擇一）及繼承之法律關係
    ，請求上訴人連帶給付96萬元，並加付法定遲延利息等語。
    原審就此部分為被上訴人一部勝訴、一部敗訴之判決，判命
    上訴人應於繼承簡瑞坤所得遺產之範圍內，連帶給付被上訴
    人96萬元，及自98年12月9日起至清償日止，按年息5%計算
    之利息。被上訴人對其敗訴部分未提起上訴，對於上訴人之
    上訴則聲明駁回上訴。（被上訴人逾上開範圍之請求，經原
    審為被上訴人敗訴之判決後，未據被上訴人聲明不服，爰就
    此部分之主張及陳述不予贅述，附此敘明。）
二、上訴人則以：被上訴人雖提出以簡瑞坤名義於93年10月5日
    書立之借據（下稱系爭借據），以資證明簡瑞坤有借用被上
    訴人名義借貸系爭36萬元借款，及借用訴外人簡旭運名義借
    貸系爭60萬元借款、由被上訴人擔任連帶保證人之事實。惟
    系爭借據上簡瑞坤之簽名無法證明係簡瑞坤所為，且該借據
    所載內容與事實不符，故被上訴人所主張之事實不能證明係
    屬實在。退步言之，如認被上訴人主張其就系爭36萬元借款
    及系爭60萬元借款對簡瑞坤之債權存在，惟上訴人對於簡瑞
    坤所負上開債務並不知情，應僅於繼承簡瑞坤遺產之範圍內
    負清償責任等語，資為抗辯。原審為上訴人一部勝訴、一部
    敗訴之判決（詳如前述），上訴人就其敗訴部分不服，提起
    上訴，並聲明：(一)原判決關於不利於上訴人部分廢棄。(二)上
    開廢棄部分，被上訴人在第一審之訴及其假執行之聲請均駁
    回。
三、關於系爭36萬元借款部分：
    被上訴人主張簡瑞坤於93年6月3日借用被上訴人之名義擔任
    借款人，向誠泰商業銀行土城分行借貸系爭36萬元借款等語
    ，並提出系爭借據為證；惟為上訴人所否認。經查：
  (一)依被上訴人所提由台灣新光銀行土城分行於98年10月15日出
    具之「小額信用貸款債務清償證明書」記載：「台端(指被
    上訴人）於93年6月3日，於本行辦理小額信用貸款金額新台
    幣貳拾肆萬元正，現已於95年6月5日清償完畢」，「台端(
    指被上訴人）於93年6月3日，於本行辦理小額信用貸款金額
    新台幣壹拾貳萬元正，現已於94年6月21日清償完畢」（見
    原審卷第13、14頁）。是被上訴人主張其曾以自己名義向誠
    泰商業銀行土城分行借貸系爭36萬元借款，並已清償完畢等
    情，堪信為真實。
  (二)上訴人雖否認系爭借據上簡瑞坤簽名之真正，惟查簡瑞坤曾
    於91年2月8日向台北縣樹林鎮農會借款400萬元，業據被上
    訴人提出上訴人不否認其為真正之借據為證（見原審卷第45
    頁），並為上訴人所不爭執（見原審卷第43頁背面）。經核
    對系爭借據及上開台北縣樹林鎮農會借據上簡瑞坤之簽名字
    跡，二者之字型、筆順、筆劃等均相同（上訴人於本院表示
    捨棄聲請鑑定系爭借據上簽名之真偽，見本院卷第19頁），
    堪認系爭借據確係簡瑞坤所簽署。又依系爭借據第1段記載
    ：「簡瑞坤先生於93年6月3日向誠泰銀行（土城分行）借款
    新臺幣參拾陸萬元整。本借款之期間自民國93年6月3日起至
    95年5月31日止。委由丙○○為借款人」（見原審卷第31頁
    ），核與上述系爭36萬元借款情形相符，是被上訴人主張系
    爭36萬元借款係簡瑞坤借用被上訴人之名義向誠泰商業銀行
    土城分行借貸一節，應屬可取。
  (三)系爭36萬元借款係簡瑞坤借用被上訴人之名義向誠泰商業銀
    行土城分行借貸，已如前述，是被上訴人與簡瑞坤間就系爭
    36萬元借款係成立借名契約。又按借名契約，係以當事人間
    之信任關係為基礎，其性質與委任關係類似，自可類推適用
    委任之相關規定。次按受任人因處理委任事務，支出之必要
    費用，委任人應償還之，並付自支出時起之利息，民法第
    546條第1項定有明文。查簡瑞坤既借用被上訴人之名義向誠
    泰商業銀行土城分行借貸系爭36萬元借款，嗣被上訴人代為
    清償此部分債務，依前揭規定，被上訴人自得請求簡瑞坤償
    還此部分款項。
四、關於系爭60萬元借款部分：
    被上訴人主張簡瑞坤於93年10月1日借用訴外人簡旭運之名
    義擔任借款人，並由被上訴人及其配偶賴美玉為連帶保證人
    ，向臺灣中小企業銀行樹林分行借貸系爭60萬元借款等情，
    並提出系爭借據為證；惟亦為上訴人所否認。經查：
  (一)依被上訴人所提由台灣中小企業銀行樹林分行於99年2月25
    日出具之「清償證明書記載」：「台端（指簡旭運）93年10
    月1日於本行貸款帳號00000000000（序號73）金額新台幣陸
    拾萬元整，已於93年11月25日全數清償無訛」（見原審卷第
    60頁）；又據台灣中小企業銀行樹林分行於99年7月12日以
    99樹字第00155號函覆：「經查閱簡旭運於93年10月1日向本
    分行貸款新台幣陸拾萬元正，保證人為丙○○與賴美玉。款
    項撥入簡旭運帳號（00000000000）。於93年11月1日經由電
    腦自動由簡旭運上述帳號扣繳本息7381元，而後於93年11月
    25日，由匯款人賴美玉，匯入款項清償本筆貸款餘額本息合
    計596,874元」（見本院卷第27頁）。是被上訴人主張曾於
    93年10月1日以訴外人簡旭運為借款人，由被上訴人及賴美
    玉擔任連帶保證人，向台灣中小企業銀行樹林分行借貸系爭
    60萬元借款，並已清償完畢等情，堪信為真實。
  (二)依系爭借據第2段記載：「簡瑞坤先生於中華民國93年10月1
    日向臺灣中小企業銀行（樹林分行）借款新臺幣陸拾萬元整
    。本借款之時間自民國93年10月1日起至103年9月30日止。
    委由丙○○及賴美玉為連帶保證人。為恐還款期間有延誤或
    無法繳交本金及利息，使連帶保證人深蒙其害時，簡瑞坤先
    生願以坐落：樹林市○○段地號：0000-0000、建號：00000
    -000、地址：台北縣樹林市○○路130號房屋作為抵押，以
    保障連帶保證人丙○○及賴美玉的權益。繳款逾期或無法繳
    款時於三個月內無異議，將所有權狀移轉於丙○○、賴美玉
    名下，簡瑞坤先生不得有任何理由及法律異議…」（見原審
    卷第31頁），所載借款內容核與系爭60萬元借款情形相符，
    是被上訴人主張系爭60萬元借款係簡瑞坤借用簡旭運之名義
    向台灣中小企業銀行樹林分行借貸，並委由被上訴人及賴美
    玉擔任該筆借款之連帶保證人一節，亦堪信為真實。準此，
    應認簡瑞坤與被上訴人間就系爭60萬元借款係成立委任契約
    。
  (三)查系爭60萬元借款係由賴美玉匯款而為清償，已如前述。被
    上訴人雖主張賴美玉係受被上訴人委任而代為清償系爭60萬
    元借款等語，惟為上訴人所否認，且被上訴人就此並未提出
    任何證據以實其說，難認被上訴人此部分之主張為真實。則
    系爭60萬元借款既非由被上訴人代為清償，被上訴人自不得
    向簡瑞坤請求清償此部分債務。
五、關於上訴人對於簡瑞坤之債務所負清償責任範圍部分：
  (一)查簡瑞坤於96年6月14日死亡，上訴人甲○○為其配偶，上
    訴人乙○○為其長女，均未聲明拋棄繼承或限定繼承，有戶
    籍謄本及原法院98年7月6日板院輔家科春梅字第045353號函
    可憑（見原審98年度司促字第24673號卷第12至14、17頁）
    ，且為上訴人所不爭執，堪信為真實。
  (二)按繼承人對於被繼承人之債務，負連帶責任；繼承人為無行
    為能力人或限制行為能力人對於被繼承人之債務，以所得遺
    產為限，負清償責任，民法第1153條第1項、第2項分別定有
    明文。又依民法繼承編施行法第1之1條第2項規定，繼承在
    民法繼承編96年12月14日修正施行前開始，繼承人於繼承開
    始時為無行為能力人或限制行為能力人，未能於修正施行前
    之法定期間為限定或拋棄繼承，由其繼續履行繼承債務顯失
    公平者，於修正施行後，得以所得遺產為限，負清償責任。
    查上訴人乙○○係87年6月8日出生，有戶籍謄本可稽（見原
    審卷第34頁），其於簡瑞坤死亡時年僅9歲，為限制行為能
    力人。又系爭36萬元借款係簡瑞坤借用被上訴人名義所為借
    貸，應非上訴人乙○○所能知悉，衡情由其繼續履行此項債
    務顯失公平，是上訴人乙○○雖未依法為限定或拋棄繼承，
    依前揭規定，自得以所得簡瑞坤之遺產為限，就系爭36萬元
    借款對被上訴人負清償責任。
  (三)又按繼承在民法繼承編98年5月22日修正施行前開始，繼承
    人因不可歸責於己之事由或未同居共財者，於繼承開始時無
    法知悉繼承債務之存在，致未能於修正施行前之法定期間為
    限定或拋棄繼承，且由其繼續履行繼承債務顯失公平者，於
    修正施行後，以所得遺產為限，負清償責任，民法繼承編施
    行法第1之3條第4項定有明文。查系爭36萬元借款係簡瑞坤
    借用被上訴人名義所為借貸，而被上訴人係於98年3月10日
    始以存證信函向上訴人甲○○請求清償（見原法院98年度司
    促字第24673號卷第3頁），是上訴人甲○○抗辯其於簡瑞坤
    死亡時就系爭36萬元借款之事並不知情，堪信為真實。依其
    情形，由上訴人甲○○繼續履行此項債務顯失公平，是上訴
    人甲○○雖未依法為限定或拋棄繼承，依前揭規定，亦得以
    所得簡瑞坤之遺產為限，就系爭36萬元借款與上訴人乙○○
    對被上訴人連帶負清償責任。
六、綜上所述，被上訴人請求上訴人於繼承簡瑞坤所得遺產之範
    圍內，連帶給付36萬元，及自起訴狀繕本送達翌日即98年12
    月9日(見原審卷第10、37頁）起至清償日止，按年息5%計算
    之利息，為有理由，應予准許；其逾此範圍之請求，則為無
    理由，不應准許。從而，原審就上開不應准許部分所為上訴
    人敗訴之判決，自有未合，上訴意旨指摘原判決此部分為不
    當，求予廢棄改判，為有理由，應予准許；至上開應予准許
    部分，原審所為上訴人敗訴之判決，核無違誤，上訴意旨指
    摘原判決此部分為不當，併求予廢棄改判，為無理由，應予
    駁回。
七、至兩造其餘之攻擊或防禦方法及未經援用之證據，經本院斟
    酌後，認為均不足以影響本判決之結果，自無逐一詳予論駁
    之必要。附此敘明。
八、據上論結，本件上訴為一部有理由、一部無理由，依民事訴
    訟法第450條、第449條第1項、第79條、第85條第2項，判決
    如主文。
中    華    民    國    99    年    10    月    12    日
                    民事第四庭
                        審判長法  官  張劍男
                              法  官  陳靜芬
                              法  官  彭昭芬
正本係照原本作成。
不得上訴。
中    華    民    國    99    年    10    月    12    日
                              書記官  丁華平

司法院資訊處製作；財團法人民間司法改革基金會備份。
